臺灣屏東地方法院民事判決　　　　　　　100年度訴字第153號
原　　　告　潘千金
訴訟代理人　朱立人律師
被　　　告　張茂菁
上列當事人間請求侵權行為損害賠償事件，原告於刑事訴訟程序
（99年度交訴字第117 號）提起附帶民事訴訟（99年交附民字第
137 號），並經刑事庭裁定移送前來，本院於民國100 年5 月16
日言詞辯論終結，判決如下：
    主  文
被告應給付原告新臺幣貳佰肆拾壹萬肆仟零肆元，及自民國九十
九年十二月二十八日起至清償日止按週年利率百分之五計算之利
息。
原告其餘之訴駁回。
訴訟費用十分之六由被告負擔，餘由原告負擔。
本判決原告勝訴部分於原告以新臺幣捌拾萬元供擔保或由財團法
人法律扶助基金會屏東分會出具之保證書後，得假執行。
原告其餘假執行之聲請駁回。
    事實及理由
壹、程序事項
    按訴狀送達後，原告不得將原訴變更或追加他訴。但擴張或
    減縮應受判決事項之聲明者，不在此限，民事訴訟法第255
    條第1 項第3 款定有明文。查本件原告之刑事附帶民事起訴
    狀所為之聲明，係請求被告應給付原告新臺幣（下同）4,01
    4,005 元，及自起訴狀繕本送達之翌日起至清償日止，按年
    息5%計算之利息，嗣於本院審理中減縮為：被告應給付原告
    4,014,004 元，及自起訴狀繕本送達之翌日起至清償日止，
    按年息5%計算之利息（見本院卷第55頁），原告就請求金額
    所為減縮，核屬減縮應受判決事項之聲明，揆諸前揭規定，
    並無不合。
貳、實體事項
一、原告起訴主張：
(一)、被告於民國99年7 月7 日晚上10時許，於家中飲酒後，明知
    其已不能安全駕駛動力交通工具，仍於同月8 日凌晨0 時39
    分許猶駕駛車牌號碼D8-9703 號自小客車，沿屏東縣潮州鎮
    ○○路由東往西方向行駛，行經屏東縣潮州鎮○○路○○道
    臺一線之交岔路口時，原應注意行經閃光紅燈岔路口不得超
    車超速，應遵行方向行駛，並行駛於支線之車輛應讓幹道車
    優先行，且依當時夜間有照明，柏油路面乾燥、無缺陷、無
    障礙物，及視距良好等現場情狀，並無不能注意之情形。然
    竟疏未注意而逆向超車及超速，且未讓幹道車輛先行，適有
    訴外人李侑靜駕駛車牌號碼7059-GP 號自小客車沿省道臺一
    線由北往南行駛，正欲通過該路口時，因閃避不及撞擊被告
    所駕駛之上開自小客車，再撞擊路旁由訴外人吳俊賢所駕駛
    車牌號碼HT8-157 號重機車，該機車並後載被害人許雙慧，
    再撞擊訴外人劉福生，致吳俊賢、許雙慧及劉福生等人車倒
    地，因而使許雙慧受有頭部外傷並顱內出血及急性腦水腫等
    傷害，經送醫後於同年7 月11日傷重不治死亡。此外，被告
    因上述行為，涉及過失致死刑責部分，亦經法院以99年度交
    訴字第117 號刑事判決有期徒刑確定，自應負損害賠償責任
    。原告為被害人許雙慧之母，為其死亡而支出必要殯葬費用
    180,000 元、支出醫療費用3,314 元。另原告出生於59 年2
    月8 日，於被害人許雙慧死亡時為40歲，依98年臺灣地區女
    性簡易生命表，尚有餘命40年，至56歲退休時起算，以及被
    害人許雙慧於成年後，能負擔扶養義務時起算，尚有24年可
    受扶養，而其另有3 名子女為扶養義務人，是以行政院主計
    處98年家庭收支調查表報告臺灣地區每戶平均支出約705,68
    0 元計算，原告得一次請求賠償扶養費損害2,830,690 元。
    再者，原告離異單親扶養被害人及3 名子女，生活艱困，被
    害人為原告之二女，聰明乖巧，正值青春年華，驟然天人永
    隔，悲痛萬分，併請求被告給付精神慰撫金1,000,000 元。
    爰本於民法第184 條第1 項、第19 2條及第194 條侵權行為
    損害賠償法律關係，聲明：(1)、被告應給付原告4,014,004
    元，及自起訴狀繕本送達之翌日起至清償日止，按年息5%計
    算之利息。(2)、原告願以現金或由財團法人法律扶助基金會
    屏東分會出具之保證書供擔保聲請假執行。
二、被告則以：刑事判決伊沒有提起上訴，伊有收到刑事附帶民
    事起訴狀，對於本件起訴伊沒有意見，對於原告請求金額也
    沒意見。
三、兩造對於下列事項並不爭執，並有安泰醫療社團法人安泰醫
    院醫療費用收據、統一發票、稅務電子閘門財產所得調件明
    細表、臺灣高等法院被告前案紀錄表、臺灣高等法院在監在
    押全國記錄表、戶籍謄本等附卷可證（見交附民卷第14至第
    16頁、本院卷第7 至第25頁、第43至第45頁），復經本院依
    職權調閱本院99年度交訴字第117 號全卷互核無訛，堪信為
    真實：
(一)、被告於99年7 月7 日晚上10時許，在屏東縣潮州鎮○○里○
    ○路223 號住處，飲用高粱酒2 杯後，又在屏東縣潮州鎮九
    塊厝，飲用1 瓶啤酒，已達不能安全駕駛動力交通工具之程
    度，猶駕駛車牌號碼D8-9703 號自小客車，沿屏東縣潮州鎮
    ○○路由東往西方向行駛，於99年7 月8 日凌晨0 時39 分
    許，行經屏東縣潮州鎮○○路○○道臺一線之交岔路口時，
    本應注意車速限速70公里，且應遵行方向行駛，不得逆向超
    車，行經閃光紅燈交岔路口應減速接近，先停止於交岔路口
    前，讓幹道車優先通行後認為安全時，方得續行，而依當時
    夜間有照明，柏油路面乾燥、無缺陷、無障礙物，及視距良
    好等現場情狀，並無不能注意之情事，竟疏未注意而逆向超
    車及超速，且未讓幹道車輛先行，適有訴外人李侑靜駕駛車
    牌號碼7059-GP 號自小客車沿省道臺一線由北往南行駛，正
    欲通過該路口時，因閃避不及撞擊被告所駕駛之上開自小客
    車，被告所駕駛之上開自小客車再撞擊騎乘車牌號碼HT8-
    157 號普通重型機車行經該路口之訴外人吳俊賢及許雙慧，
    又再撞擊行人劉福生，致吳俊賢受有二側肋骨多處骨折併氣
    血胸、腹內出血及右側橈骨骨折等傷害，許雙慧受有頭部外
    傷合併顱內出血及急性腦水腫、第1-5 腰椎骨折、骨盤腔骨
    折等傷害，劉福生則受有頭部外傷併顱內出血、左側肋骨多
    處骨折併血胸、左側肱骨骨折等傷害，3 人經送醫後均不治
    死亡。被告上開過失致死行為經本院刑事庭以99年度交訴字
    第117 號判處有期徒刑1 年8 月（飲用酒類駕車部分則判處
    有期徒刑6 月，應執行有期徒刑2 年）。
(二)、原告支付被害人許雙慧之喪葬費用180,000 元、醫療費用3,
    314 元，均為必要支出費用。
(三)、原告請求扶養費用之年數依退休後之平均餘命計算為24年，
    並依行政院主計處98年家庭收支調查報告臺灣地區每戶平均
    支出為705,680 元，並因一次請求，以第一年不扣除中間利
    息之霍夫曼係數表為計算。
(四)、原告國小畢業，目前僅擔任臨時清潔工，月收入僅10,000元
    ，97年間無申報任何所得，98年間僅申報4,000 元之獎金給
    予所得，名下無任何財產；被告高職畢業，服務於餐廳，月
    入約20,000元，目前在監服刑中，97年、98年間無申報任何
    所得，名下無任何財產。
四、本院依民事訴訟法第271 條之1 準用第270 條之1 規定整理
    並協議兩造簡化爭點結果如下：(1)、被告是否須負侵權行為
    損害賠償責任？(2)、原告得請求被告賠償之金額與項目應各
    為何？茲分述如下：
(一)、查原告主張本件被告於前揭時間飲用酒類，猶駕駛車牌號碼
    D8-9703 號自小客車，沿屏東縣潮州鎮○○路由東往西方向
    行駛，於99年7 月8 日凌晨0 時39分許，行經屏東縣潮州鎮
    ○○路與省道臺一線之交岔路口時，本應注意車速限速70公
    里，且應遵行方向行駛，不得逆向超車，行經閃光紅燈交岔
    路口應減速接近，先停止於交岔路口前，讓幹道車優先通行
    後認為安全時，方得續行，而依當時夜間有照明，柏油路面
    乾燥、無缺陷、無障礙物，及視距良好等現場情狀，並無不
    能注意之情事，竟疏未注意而逆向超車及超速，且未讓幹道
    車輛先行，適有訴外人李侑靜駕駛車牌號碼7059-GP 號自小
    客車沿省道臺一線由北往南行駛，正欲通過該路口時，因閃
    避不及撞擊被告所駕駛之上開自小客車，被告所駕駛之上開
    自小客車再撞擊騎乘車牌號碼HT8- 157號普通重型機車行經
    該路口之訴外人吳俊賢及許雙慧，又再撞擊行人劉福生，致
    吳俊賢受有二側肋骨多處骨折併氣血胸、腹內出血及右側橈
    骨骨折等傷害，許雙慧受有頭部外傷合併顱內出血及急性腦
    水腫、第1-5 腰椎骨折、骨盤腔骨折等傷害，劉福生則受有
    頭部外傷併顱內出血、左側肋骨多處骨折併血胸、左側肱骨
    骨折等傷害，3 人經送醫後均不治死亡等情，為兩造所不爭
    執，並與證人李侑靜於警詢中之證述相符（見臺灣屏東地方
    法院檢察署99年度相字第441 號相驗卷第110 至第114 頁）
    ；並有屏東縣政府警察局潮州分局處理相驗案件初步調查報
    告暨報驗書、處理調查報告、道路交通事故現場圖、調查報
    告表(一)(二)、診斷證明書、道路交通事故當事人酒精測定紀錄
    表、證號查詢、舉發違反道路交通管理事件通知單、道路交
    通事故照片、現場勘察報告等為證，原告此部分之主張，自
    堪信實。
(二)、按汽車駕駛人，應按遵行之方向行駛，且行車速度應依速限
    標誌或標線之規定，而閃光紅燈表示「停車再開」，車輛應
    減速接近，先停止於交岔路口前，讓幹道車優先通行後認為
    安全時，方得續行，道路交通管理處罰條例第45條第1 款、
    道路交通安全規則第93條第1 項及道路交通標誌標線號誌設
    置規則第211 條第1 項第2 款定有明文。查被告於99年7 月
    7 日晚上10時許，在屏東縣潮州鎮○○里○○路223 號住處
    ，飲用高粱酒2 杯後，又在屏東縣潮州鎮九塊厝，飲用1 瓶
    啤酒，已達不能安全駕駛動力交通工具之程度，猶駕駛車牌
    號碼D8-9703 號自小客車，且行經屏東縣潮州鎮○○路與省
    道臺一線之交岔路口時，未注意車速限速70公里，又未遵行
    方向行駛而逆向超車，行經閃光紅燈交岔路口亦未減速接近
    ，先停止於交岔路口前，讓幹道車優先通行後認為安全時，
    方得續行等情，為被告於偵查以及本院刑事庭審理99年度交
    訴字第117 號案件中所承認（見上開相驗卷第12至第14頁、
    第85頁、見本院99年度交訴字第117 號卷第29頁、第44頁）
    ，並有道路交通事故當事人酒精測定紀錄表附卷可稽（見上
    開相驗卷第44頁），堪可認定。而按被告駕駛車輛行駛於道
    路，自應遵守並注意上述規定。次查，被告駕駛車輛發生事
    故當時，夜間有照明，柏油路面乾燥、無缺陷、無障礙物，
    視距良好，並無不能注意之情事，業如前述，是被告疏於注
    意而逆向超車及超速，且未讓幹道車輛先行，肇致本件車禍
    之發生，並使被害人許雙慧死亡之事實，甚為明確。本件車
    禍經臺灣省高屏澎區車輛行車事故鑑定委員會鑑定後，亦認
    被告駕駛小客車行經閃光紅燈岔路口超車超速不按遵行之方
    向（逆向）行駛，支線未讓幹線道車先行為肇事原因，有該
    會99年8 月27日高屏澎鑑字第0996002693號函暨所附鑑定意
    見書各1 份在卷可佐（見上開相驗卷第165 至167 頁），並
    同經臺灣省車輛行車事故覆議鑑定委員會採認無誤（見上開
    相驗卷第183 頁），足認被告就車禍之發生確有過失，而過
    失行為與被害人許雙慧死亡結果間具因果關係，益徵被告對
    於被害人許雙慧之死亡，應負過失責任無訛。
(三)、被告對原告所應付之損害賠償額為若干？
  1.按因故意、過失不法侵害他人之權利者，負損害賠償責任；
    又不法侵害他人致死者，對於支出醫療及增加生活上需要之
    費用或殯喪費用之人，亦應負損害賠償責任；不法侵害他人
    致死者，被害人之父母子女及配偶，雖非財產上之損害，亦
    得請求賠償相當之金額，民法第184 條第1 項前段、第192
    條、第194 條分別定有明文。被告對於本件車禍致被害人死
    亡負有過失責任，已如前述，原告請求被告賠償損害，即屬
    有據。原告得請求賠償之金額，茲分述如下：
  (1)殯葬費與醫療費部分：原告主張其因被害人許雙慧死亡，共
    支出殯葬費180,000 元，及醫療費用3,314 元，並提出安泰
    醫療社團法人安泰醫院醫療費用收據、統一發票為證（見交
    附民卷第14、15頁），且為被告所不爭執，衡諸一般社會常
    情，並無過高，則其主張受有喪葬費用180,000 元以及醫療
    費用3,314元之損害，堪可採信，應予准許。
  (2)扶養費部分：
  按受扶養權利者，以不能維持生活而無謀生能力者為限。前
    項無謀生能力之限制，於直系血親尊親屬，不適用之，民法
    第1117條定有明文。又所謂「不能維持生活」，係指無財產
    足以維持生活者而言。查原告97年間無申報任何所得，98年
    間僅申報4,000 元之獎金給予所得，名下無任何財產，此有
    稅務電子閘門財產所得調件明細表附卷可證（見本院卷第16
    至第19頁），雖現從事清潔工工作，然至退休後，尚難期待
    仍可維持原來之收入，是退休後將達不能維生之程度，而有
    受扶養之必要，自有受其子即被害人許雙慧扶養之權利。又
    原告除被害人許雙慧外，尚有三名子女，此外亦無配偶對其
    負扶養義務，有戶籍謄本可稽（見本院卷第42至第45頁），
    被害人許雙慧應負擔原告之扶養義務應為4 分之1 。又原告
    得受被害人許雙慧扶養之年限以24年計算（以平均餘命80歲
    扣除退休歲數56歲），為被告所不爭，合先敘明。
  本院審酌扶養之程度，被害人與扶養權利人之關係，雙方之
    身分、職業、資產、收入、家庭狀況等情，認以行政院主計
    處98年家庭收支調查表報告臺灣地區每戶平均支出約705,68
    0 元計算（見交附民卷第11頁），既係經過實際調查統計計
    算，自與人民生活需求較為相近，並能達成上開維持其人之
    尊嚴基本生活要求之目標，本院認屬合理，且符合客觀上一
    般人之社會通念，又為被告所不爭執。是原告得請求被告賠
    償之扶養費用，依據第一年不扣除中間利息之霍夫曼係數表
    計算為2,830,690 元（計算式：705,680 ×16.0000000×1/
    4 ＝2,830,690 ，元以下4 捨5 入）。
  (4)慰撫金：
    按慰藉金之賠償，以人格權遭受侵害，使精神上受有痛苦為
    必要，至其核給之標準固與財產上損害之計算不同，惟非不
    可斟酌雙方身分、資力與加害程度，及其他各種情形核定相
    當之數額（最高法院51年台上字第223 號判例參照）。本件
    被害人許雙慧因被告之過失行為而死亡，本院審酌被害人係
    原告之女，為母女關係，頓失愛女，無法期待反哺之恩，且
    此創傷難以彌補，渠請求被告賠償精神慰撫金，自屬有據。
    次查原告國小畢業，目前僅擔任臨時清潔工，月收入僅10,0
    00元，97年間無申報任何所得，98年間僅申報4,000 元之獎
    金給予所得，名下無任何財產；被告高職畢業，服務於餐廳
    ，月入約20,000元，目前在監服刑中，97年、98年間無申報
    任何所得，名下無任何財產等情，認原告請求之非財產上損
    害金額1,000,000 元，為有理由。
  (5)依上所述，原告得請求被告賠償之金額為4,014,004 元（18
    0,000 元喪葬費+3,314元醫療費用+2,830,690元扶養費用+1
    ,000,000元慰撫金）。
(四)、惟按保險人依強制汽車責任保險法規定給付之保險金，視為
    加害人或被保險人損害賠償金額之一部分；加害人或被保險
    人受賠償請求時，得扣除之，又強制汽車保險中死亡給付之
    受益人，為受害人之繼承人，強制汽車責任險法第30條、第
    10條第2 款分別定有明文。原告於本件事故發生後，已受領
    強制汽車責任保險之理賠金1,600,000 元，經原告於本院刑
    事庭陳述無誤（見本院99年度交訴字第117 號卷第29頁背面
    ），且為兩造所不爭執。因該強制責任險保險金死亡給付之
    法定受益人及慰問金之賠償對象為死者之繼承人，是對原告
    發生清償效果，而上開保險金及慰問金，視為應給付賠償額
    之一部分予以扣除。則原告得請求被告賠償之金額應為2,41
    4,004 元（4,014,004 －1,600,000 ）。
(五)、又給付有確定期限者，債務人自期限屆滿時起，負遲延責任
    ；給付無確定期限者，債務人於債權人得請求給付時，經其
    催告而未為給付，自受催告時起，負遲延責任；其經債權人
    起訴而送達訴狀，或依督促程序送達支付命令，或為其他相
    類之行為者，與催告有同一之效力；民法第229 條第1 、2
    項分別定有明文。又遲延之債務，以支付金錢為標的者，債
    權人得請求依法定利率計算之遲延利息；但約定利率較高者
    ，仍從其約定利率；而應付利息之債務，其利率未經約定，
    亦無法律可據者，週年利率為5% ；亦為同法第233 條第1項
    及第203 條所明定。查本件原告得請求被告賠償之前揭金額
    ，並未據原告主張定有給付之期限，則原告請求自刑事附帶
    民事起訴狀繕本送達翌日即99年12月28日起至清償日止，按
    年息5%計算之利息，未逾上開規定之範圍，自無不合。
五、綜上所述，原告依侵權行為損害賠償之法律關係，請求被告
    賠償原告2,414,004 元，及自99年12月28日起至清償日止，
    按週年利率5 ％計算之利息，洵屬有據，應予准許，逾此範
    圍之請求，為無理由，應予駁回。
六、本判決原告勝訴部分，原告陳明願供擔保以代釋明，聲請宣
    告假執行，核無不合，爰依聲請酌定如主文第3 項所示相當
    擔保金或保證書准許之。至原告敗訴部分，其假執行之聲請
    已失所附麗，應駁回之。
七、本件事證已臻明確，兩造其餘攻擊、防禦方法及舉證，核與
    判決之結果不生影響，毋庸逐一論述，附此敘明。
據上論結，本件原告之訴為一部有理由，一部無理由，依民事訴
訟法第79條、第390 條第2 項，判決如主文。
中    華    民    國   100    年    5     月    19    日
                  民事第一庭    法  官  羅培毓
正本係照原本作成。
如不服本判決，應於收受送達後二十日內向本院提出上訴書狀，
其未表明上訴理由者，應於提出上訴後二十日內向本院補提理由
書狀（均須按他造當事人之人數附繕本）
中    華    民    國  100     年    5     月    19    日
                                書記官  張婉郁